【裁判字號】    89,重上更(一),35
【裁判日期】    900221
【裁判案由】    清償債務
【裁判全文】
臺灣高等法院高雄分院民事判決  八十九年度重上更(一)字第三五號
      上  訴  人  丁○○○
                  丙○○
                  甲○○
                  庚○○
      右四人共同
      訴訟代理人  乙○○      .
      上  訴  人  己○○      .
      被 上訴 人  第一商業銀行五甲分行  設高雄縣鳳山市○○路三二二號
      法定代理人  戊○○      .
      訴訟代理人  李萬得律師
右當事人間清償債務事件，上訴人對於中華民國八十七年八月三十一日臺灣高雄地方
法院八十七年重訴字第三七七號第一審判決提起上訴，經最高法院第一次發回更審，
本院判決如左：
      主      文
上訴駁回。
第二審及發回前第三審訴訟費用由上訴人連帶負擔。
      事      實
甲、上訴人方面：
  一、聲明：求為判決：
    (一)原判決關於上訴人敗訴部分廢棄。
    (二)被上訴人在第一審之訴及假執行之聲請均駁回。
    (三)第二審及發回前第三審訴訟費用由被上訴人負擔。
  二、陳述：除引用原審判決書記載者外，另補稱：
    (一)上訴人丁○○○、丙○○、甲○○、庚○○部分：
      1.關於兩份保證契約是否併存之問題：
        設若民國（以下同）八十四年所簽之保證書仍有效，且如被上訴人所言效力
        及於往後之其他一切債務，則陽豪企業有限公司（下稱陽豪公司）於八十六
        年之借貸，被上訴人又何需再邀其中之另三名連帶保證人再簽一份保證書，
        則是相當奇怪之邏輯，亦難怪上訴人及二審有此質疑。
      2.關於八十四年上訴人所簽之保證書是否仍存在或有效之問題：
        最高法院發回意旨及七十七年台上字第九四三號判例，無非以該保證書為最
        高限額保證契約，為實務上所承認，保證人未依民法第七百五十四條之規定
        終止，故仍然有效而論。但查民法第七百五十四條之規定為：「就連續發生
        之債務為保證而未定有期間者，保證人得隨時通知債權人，終止保證契約。
        」，雖允許有未定期間之規定，但仍以「連續發生」為前提，才可適用，亦
        即其期間在「連續發生」之期間，若是在「連續」中斷後，即已非在保證範
        圍內。而非以保證書中之「將來」解釋為無限制之期間均為其保證期間。再
        查八十六年陽豪公司向被上訴人再借貸時，陽豪公司在被上訴人已無別筆借
        款，則該筆借貸是筆單獨借貸，當不被包括在連續發生之債務內，且也因無
        別筆借款（因已清償），故八十四年所簽之保證書亦早已消滅而不存在。
      3.本件系爭保證契約係最高限額保證契約，亦係定型化契約。而消費者保護法
        係民法之特別法，應優先適用。
    (二)上訴人己○○部分：
      1.依最高法院發回之判決書第三頁第一、二行及七十七年台上字第九四三號判
        例：「依民法第七百五十四條規定，保證人得隨時通知債權人終止保證契約
        ，於保證契約未經保證人依該條規定終止或其他原因消滅以前，所生約定範
        圍內之債務，亦為保證契約效力所及」。依上開意旨，如有依民法七百五十
        四條規定「終止保證契約」或「其他原因消滅」，則該保證契約即歸於消滅
        。。依民法債篇第一章第六節之規定，債之消滅原因為清償、提存、抵銷、
        免除及混同五種，發生其中一種則債務即歸於消滅，上訴人之保證債務，即
        因清償而消滅，既然消滅，當然不用再依民法第七百五十四條之規定終止保
        證契約。另依最高法院四十四年台上字第一二二六號判例，債務清償以後，
        不能因負債字據未經返還或塗銷即謂其債務尚未消滅。且在被上訴人所擬之
        保證書末段中亦提到，在債務未清償以前決不自行退保，雖登報聲明退保，
        亦不影響本保證責任，即明示「債務清償後，即當然退保」，既然已因清償
        而退保，保證人當然不用再去終止保證契約。
      2.民法七百五十四條規定者為「連續債務」，而陽豪公司於八十四年向被上訴
        人所借之款項，悉數於八十五年全部清償完畢，則該債務即已因全部清償完
        畢而中斷，依民法七百五十五條之相關規定，債權人同意債務人延期清償時
        ，都須徵得保證人同意，更何況是對於已經中斷了的債務，債權人再同意債
        務人借款時，更應徵得保證人同意，既然未再徵得保證人同意，保證人對於
        中斷以後之借款，當然不再具有保證責任。
      3.上訴人己○○於八十四年底即未在陽豪公司任職，對於該公司之經營無權過
        問，如果仍須為該公司「將來」之債務負責，顯然加重保證人之責任，依法
        律從輕從新原則，該「將來」之約定，顯然與新增定之民法二百四十七條之
        一第二款相牴觸，依該條規定之意旨，該部分之約定，對保證人而言，是無
        效條款，保證人得不受約束。另銀行之作法，是他們的便宜行事，於法無據
        。
  三、證據：除援用原審之證據方法外，另提出保証書、約定書、公平交易法相關行
            為處理原則、報紙剪報等為証。
乙、被上訴人方面：
  一、聲明：求為判決如主文所示。
  二、陳述：除引用原審判決書記載者外，另補稱：
    1.關於本件是否有消費者保護法之適用之爭點：
      按「消費者保護法所稱之消費者，係指以消費為目的而為交易、使用商品或接
      受服務者而言，此觀同法第二條第一款規定自明。本件展威公司先後向被上訴
      人借款八筆，共計二千七百三十萬元，係屬融資借貸關係，而保證人即上訴人
      等與借款人展威公司之關係，除第一審共同被告葉茂連係展威公司之關係企業
      總靈建設公司之負責人外，餘均為展威公司之股東或股東之至親，有關融資借
      貸之保證契約，具有活絡展威公司資金週轉之效果，為原審合法確定之事實。
      則本件借貸係以展威公司之資金週轉為目的而為交易，顯非消費者之交易」，
      最高法院八十八年度台上字第一○八四號著有判決。本件進口遠期信用狀借款
      契約前言已明載：「立借款契約人陽豪企業有限公司．．．向第一商業銀行股
      份有限公司（．．．包括總行及所屬各分支機構．．．）在美金貳拾伍萬壹仟
      元之額度內循環借款，以資配合自備結匯款項，並悉數供為開發進口遠期信用
      狀，採購國外物資使用．．．」，足見陽豪公司係向被上訴人循環融資，以供
      開發信用狀，向國外進口物質，上訴人丁○○○、丙○○、甲○○、庚○○為
      該公司董監事，上訴人己○○為董事長林長媳婦，原審被告乙○○之妻，有關
      融資借貸之保證契約，具有活絡陽豪公司資金週轉之效果，足見本件借貸，係
      以陽豪公司之資金週轉為目的而為交易，依最高法院上開判決意旨，顯非消費
      者之交易，自無消費者保護法之適用。
    2.關於是否連續發生之債務之爭點：
      依進口遠期信用狀借款契約前言載明：「．．．在美金貳拾伍萬壹仟元（或同
      值外幣）之額度內循環借款」，既已明載「循環借款」，足見非僅要借一次，
      循環借款，自屬連續借貸，而為連續發生之債務。又八十四年五月九日之保證
      書，載明：「．．．保證陽豪企業有限公司於現在及將來，對貴行所負之借款
      ．．．一切債務，以本金新台幣壹億元整為限額，願與債務人連帶負全部償付
      之責任」。是為保證已發生（即現在）及將來將發生（在保證人未依民法第七
      五四條終止前）之債務，在本金新台幣一億元範圍內之一切債務，故仍為連續
      發生之債務甚明，蓋陽豪公司非一次借足本金新台幣一億元（否則一次簽訂一
      億元之借據，並由上訴人保證即可），足見陽豪公司視其業務上之需要，在此
      本金新台幣一億元範圍內，連續向被上訴人借款，此由該公司借款申請書觀之
      即明，且此種便利客戶之措施，為金融界所普遍採用者，此亦為最高限額保證
      之特質，故就保證書而言，仍屬保證連續發生之債務。
    3.二保證契約是否仍有效之爭點：
      退一步言，即令本件有消費者保護法之適用，惟特別法有特別規定者固適用特
      別法，但特別法未特別規定者，仍應適用普通法，消費者保護法對民法第七五
      四條並無特別規定（包括相反或排斥之規定），自仍有民法第七五四條規定之
      適用，否則豈非民法全不適用。（如民法第三條之以印章等代簽名規定，消費
      者保護法亦未特別規定，依上訴人理論，豈非亦不得適用）。保證書所載：「
      在債務未清償以前，決不自行退保，雖登報聲明退保，亦不影響本保證責任」
      ，乃指已發生之債務（如借款）而言，至於尚未發生之債務，保證人可依民法
      第七五四條終止契約，自不在此限。上訴人謂「即已說明該保證契約之有效期
      間為該次保證之債務未清償以前」云云，不但無據，且與最高限額保證之旨趣
      相背。何況若如上訴人之主張，則上訴人自謂「上訴人簽定保證書後，陽豪公
      司自八十四年五月十日起，陸續借款，都已還清」，豈非於第一筆借款清償時
      保證書已歸於消滅，何待該陸續借款之第二筆借款，其主張之不足採甚明。債
      務人清償時，債務歸於消滅，保證責任自隨之消滅，但未清償之債務，債務既
      仍存在，則保證人之保證責任，自同存在。在最高限額保證契約，對在保證期
      間內所發生之連續債務亦如是，即已清償之債務，保證責任歸於消滅，未清償
      之債務，保證人之保證責任仍存在，蓋最高限額保證，若一債務已清償時，其
      後之保證責任即歸消滅，則與一般之保證無異，最高限額之保證契約將無從建
      立，最高限額保證契約制度，既為我國實務所採（最高法院七十七年台上字第
      九四三號判例），上訴人為相反之主張，自有未合。
  三、證據：除援用原審之證據方法外，另提出陽豪公司借款申請書影本二十一件、
      最高法院八十八年度台上字第一○八四號民事判決一件為證。
      理      由
一、本件被上訴人之法定代理人已由黃耀雄變更為戊○○，並聲明承受訴訟，核無不
    合，先予敘明。
二、被上訴人主張：原審共同被告陽豪公司於民國八十六年九月三十日與伊訂立進口
    遠期信用狀借款契約，委由伊開發進口遠期信用狀，額度為美金二十五萬一干元
    ，期間為八十六年九月三十日起至八十六年十二月三十日止，循環開發遠期信用
    狀，每筆遠期信用狀之借款利息，自伊或國外代理銀行付款之日起至請款到期日
    止，利息按通知利率計付，並得依照伊借入外匯資金成本加碼利率隨時調整之，
    到期不履行時，除依照到期日當日通知之一般外匯授信利率與新台幣放款基本利
    率加年息百分之二．五○之較高利率支付遲延利息外，逾期六個月以內，另按遲
    延利息百分之十，逾期超過六個月，另按遲延利息百分之二十加付違約金。經伊
    開發一八○天期遠期信用狀（以下簡稱系爭信用狀），除百分之十款額係其自備
    款外，其餘百分之九十係伊經由國外銀行為其墊款，墊款到期後，經催討陽豪公
    司償還，尚有美金十八萬三千五百八十元九角五分迄未償還。而上訴人丁○○○
    、甲○○、丙○○、庚○○於八十四年五月九日及上訴人己○○於同年六月十三
    日立具保證書（系爭保證書）約定就陽豪公司對伊之債務在新台幣（以下同）一
    億元限額內願負連帶清償責任，爰依信用狀契約及連帶保證之法律關係，求為命
    上訴人連帶如數給付，並自民國八十七年四月三十日起至清償日止，按年息百分
    之十．六計算之利息；逾期在六個月以內者，另按上開利率百分之十；逾期超過
    六個月者，另按上開利率百分之二十計算違約金之判決。（被上訴人在第一審請
    求陽豪公司、林長、林孟傑、乙○○連帶給付部分，已判決其勝訴確定）。
三、上訴人則以：上訴人與被上訴人訂立之系爭保證書，所保證之債務，均已清償完
    畢，保證責任已消滅。系爭信用狀借款債務係單獨成立之債務，並非連續發生之
    債務，不在系爭保證書保證之範圍。又系爭保證書無一定期間，保證人須負擔將
    來其所不能控制之危險，違反平等互惠原則，應屬無效等語，資為抗辯。
四、被上訴人主張原審共同被告陽豪公司於八十六年九月三十日與被上訴人訂立進口
    遠期信用狀借款契約，委由被上訴人開發進口遠期信用狀，額度為美金二十五萬
    一干元，期間為八十六年九月三十日起至八十六年十二月三十日止，循環開發遠
    期信用狀，每筆遠期信用狀之借款利息，自被上訴人或國外代理銀行付款之日起
    至請款到期日止，利息按通知利率計付，並得依照被上訴人借入外匯資金成本加
    碼利率隨時調整之，到期不履行時，除依照到期日當日通知之一般外匯授信利率
    與新台幣放款基本利率加年息百分之二．五○之較高利率支付遲延利息外，逾期
    六個月以內，另按遲延利息百分之十，逾期超過六個月，另按遲延利息百分之二
    十加付違約金。經被上訴人開發系爭信用狀，除百分之十款額係其自備款外，其
    餘百分之九十係被上訴人經由國外銀行為其墊款，墊款到期後，經催討陽豪公司
    償還，尚有美金十八萬三千五百八十元九角五分迄未償還。而上訴人立具系爭保
    證書，約定就陽豪公司對伊之債務在一億元限額內願負連帶清償責任之事實，已
    據原告提出進口遠期信用狀借款契約書、開發信用狀申請書、信用狀、進口墊款
    結匯還款報告書、進口單據到達聲明書及單據收到回單、切結書影本各一件、保
    證書影本二份及約定書影本九份為證，並為上訴人所不爭執，堪信為真實。
五、系爭保證書約定：「連帶保證人０００（以下簡稱保證人，包括保證人之繼承人
    ）今向第一商業銀行股份有限公司（即第一商業銀行，包括總行及所屬各分支機
    構，以下簡稱貴行）保證陽豪企業有限公司（以下簡稱債務人）於現在（包括過
    去所負現在尚未清償）及將來，對貴行所負之借款、票據、保證、損害賠償等及
    其他一切債務，以本金新台幣壹億元正為限額，願與債務人連帶負全部償付之責
    任。．．．保證人應不以貴行未對債務人先行起訴、強制執行或其他任何理由，
    延緩保證責任之履行，．．．保證人並願拋棄民法債編第二十四節『保證』節內
    有關保證人之權利，而由每一保證人負單獨清償全部之責。．．．」等語；且上
    訴人與被上訴人簽訂之約定書第十一條亦載明：「立約人所保證之債務，如主債
    務人未依約履行，立約人當即負責，立即如數付清．．．」等語，此有被上訴人
    提出經上訴人簽名、蓋章之保證書及約定書在卷可資佐憑。雖嗣後於八十六年九
    月三十日，原審共同被告陽豪公司又邀同原審共同被告林長、林孟傑、乙○○為
    連帶保證人，與被上訴人再簽立進口遠期信用狀借款契約，惟上訴人所簽立之系
    爭保證書，既未向被上訴人為終止保證契約之意思表示，系爭保證書自仍繼續有
    效存在。系爭信用狀借款債務既係陽豪公司對被上訴人所負之債務，上訴人自仍
    應負保証之責任，上訴人辯稱因伊等並未任陽豪公司與原告所簽立進口遠期信用
    狀借款契約之連帶保證人，且上開渠等於八十四年間所簽立之保證契約之保證範
    圍既不包含系爭信用狀借款債務，伊等不負保證責任云云，即屬不能採信。
六、按消費者保護法所稱之消費者，係指以消費為目的而為交易、使用商品或接受服
    務者而言，此觀同法第二條第一款規定自明。本件進口遠期信用狀借款契約前言
    已明載：「立借款契約人陽豪企業有限公司．．．向第一商業銀行股份有限公司
    （．．．包括總行及所屬各分支機構，．．）在美金貳拾伍萬壹仟元之額度內循
    環借款，以資配合自備結匯款項，亞悉數供為開發進口遠期信用狀，採購國外物
    資使用．，．」，足見陽豪公司係向被上訴人循環融資，以供開發信用狀，向國
    外進口物質，上訴人丁○○○、丙○○、甲○○、林明純為該公司董監事，上訴
    人己○○為董事長林長媳婦，原審共同被告乙○○之妻，有關融資借貸之保證契
    約，具有活絡陽豪公司資金週轉之效果，是本件借貸係以陽豪公司之資金週轉為
    目的而為交易，顯非消費者之交易，自無消費者保護法之適用。（參照最高法院
    八十八年度台上字第一○八四號民事判決）。又按保證人與債權人約定就債權人
    與主債務人間所生一定債之關係範圍內之不特定債務，預定最高限額，由保證人
    保證之契約，學說上稱為最高限額保證，為實務所承認。是將來可發生之債務，
    亦可作為保證之主債務。此種保證契約如定有期間者，在該期間內所生約定範圍
    內之債務，不逾最高限額者，均為保證契約效力所及；如未定期間者，依民法第
    七百五十四條規定，保證人得隨時通知債權人終止保證契約，於保證契約未經保
    證人依該條規定終止成其他原因消滅以前，所生約定範圍內之債務，亦為保證契
    約效力所及。本件上訴人所立之系爭保證書，關於「保證陽豪公司於將來所負之
    借款、票據、保證、損害賠償等及其他一切債務，以本金一億元為限額，願與債
    務人連帶負全部償付之責任」之約定，即屬就將來可發生之債務為最高限額保證
    之約定，而未定期間者，此為兩造所不爭，則上訴人既得依民法第七百五十四條
    規定，隨時通知被上訴人終止保證契約，自難謂該約定對上訴人顯失公平而為無
    效。上訴人辯稱系爭保證書屬定型化契約，違反平等互惠原則，依消費者保護法
    第十一條第一項、第十二條第一項第二項第一款、同法施行細則第十四條之規定
    ，及民法第二百四十七條之一意旨，該約定為無效云云，即不足採取。
七、綜上所述，被上訴人本於信用狀契約及連帶保證之法律關係請求上訴人應連帶清
    償美金十八萬三千五百八十元九角五分，及自八十七年四月三十日起至清償日止
    ，按年息百分之十‧六計算之利息；並自八十七年四月三十日起至清償日止，其
    逾期在六個月以內者，另按上開利率百分之十；逾期超逾六個月者，另按上開利
    率百分之二十計算違約金。給付時並應按原告銀行掛牌美金賣出匯率折算新台幣
    給付之，自屬正當，應予准許。原審為上訴人敗訴之判決，並無違誤，上訴意旨
    指摘原判決不當，求予廢棄，為無理由，應予駁回。
據上論結：本件上訴為無理由，依民事訴訟法第四百四十九條第一項、第八十五條第
二項判決如主文。
中      華      民      國    九十      年      二      月     二十一   日
                                      臺灣高等法院高雄分院民事第三庭
~B1審判長法官  張國彬
~B2法      官  徐文祥
~B3法      官  賴玉山
右為正本係照原本作成。
如對本判決上訴，須於判決送達後二十日內向本院提出上訴狀，其未表明上訴理由者
，應於上訴後二十日內向本院提出上訴理由書（均須按他造當事人之人數附繕本）。
上訴時應提出委任律師或具有律師資格之人之委任狀，並依附註條文規定辦理。
中      華      民      國    九十      年      二      月    二十三    日
~B法院書記官  張雲義
附註：
民事訴訟法第四百六十六條之一：
對於第二審判決上訴，上訴人應委任律師為訴訟代理人，但上訴人或其法定代理人具
有律師資格者，不在此限。
上訴人之配偶、三親等內之血親、二親等內之姻親，或上訴人為法人、中央或地方機
關時，其所屬專任人員具有律師資格並經法院認為適當者，亦得為第三審訴訟代理人
。
第一項但書及第二項情形，應於提起上訴或委任時釋明之。
                                                                        Ｈ


司法院資訊處製作；財團法人民間司法改革基金會備份。
